【裁判字號】    89,上更(一),117
【裁判日期】    890718
【裁判案由】    偽造文書等
【裁判全文】
臺灣高等法院高雄分院刑事判決          八十九年度上更(一)字第一一七號
    上  訴  人
    即  被  告  甲○○
    選任辯護人  林樹根  律師
                莊雯琇
右上訴人因偽造文書等案件，不服臺灣高雄地方法院八十五年度訴字第三一三八號中
華民國八十六年四月三十日第一審判決（起訴案號：臺灣高雄地方法院檢察署八十五
年度偵字第八二三０號），提起上訴，判決後，經最高法院發回更審，本院判決如左
：
      主      文
原判決撤銷。
甲○○無罪。
      理      由
一、公訴意旨及其論據如附件起訴書所載。
二、訊據上訴人即被告甲○○堅決否認有犯罪情事；辯稱：(一)我與告訴人之母親曾伍
    振鳳（即被告之姨媽）向來有合作從事各種投資，因我於八十一年間須資金週轉
    ，乃向曾伍振鳳商量以系爭房屋及土地為擔保向中國信託商業銀行新興分行（以
    下簡稱中國信託）借款，所借得之款項供我使用，利息亦由我負擔，經曾伍振鳳
    同意，並告知告訴人後，告訴人始辦理上開手續並將其存摺及印章交付給我，我
    並於中國信託撥款當日，開立面額為九百八十萬元之本票一張，交給曾伍振鳳，
    以作為債權之擔保。(二)告訴人對於辦理前開借款手續所須填寫之文件，皆自承為
    其親手所為，但又稱其以為僅係辦理借款手續，實際上並未借款，且其並未拿到
    存摺及印章等語。然告訴人係具一般常識之人，豈有親自簽立各種文件後，又諉
    稱其不知所為何事之理。(三)告訴人原係以被告與中國信託承辦放款之人員莊乙華
    勾結而將莊乙華列為共同被告，惟莊乙華部分業經檢察官為不起訴處分確定（八
    十五年偵字第二０七二四號），且中國信託承辦開戶之人員李元昌證稱其確有將
    存摺及印章交給告訴人，而事後被告之所以能持有該存摺及印章，顯係告訴人同
    意被告使用該借款，而將其存摺及印章交給被告之結果。(四)被告提領系爭借款，
    係分十七次而為，且期間尚有繳交貸款之利息，若真有心詐騙告訴人，應可一次
    將借款領光，何必大費周章分十七次，又何必代告訴人繳交利息及部分之本金云
    云。
三、經查：
  (一)告訴人丙○○對於系爭房地設定抵押貸款之簽名及開戶印鑑卡上之簽名，均出自
    伊親簽乙節，並不否認，然供稱伊當日並未拿到銀行存摺，伊以為開戶是辦理貸
    款手續之一云云；惟查，據承辦本案系爭房地設定抵押貸款之銀行人員即證人莊
    乙華及承辦本案開戶事宜之銀行人員即證人李元昌於歷次偵、審中分別供稱：「
    （印章及存摺何人拿去﹖）丙○○，且開戶必要他親自開戶：：」、「（撥款何
    時丙○○知否﹖）知，我有告知他本人。」、「我們開戶必本人到場，而且規定
    我們不得保管客戶的存摺、印章：：：」（見8.偵訊筆錄）；「（開戶是否
    要本人﹖）必須要當場看到本人，拿身份證及印鑑卡核對，開完戶就將資料證件
    及存摺交客戶。」、「（本件開戶你承辦﹖）是。」、「（你有將存摺交莊乙華
    或甲○○﹖）沒，存摺、印章、證件一定交給本人。」等語（見9.9.偵訊筆錄
    ）；「（是否有將存摺、印章交由丙○○﹖）我們規定會把開戶的存摺、印章交
    給他本人。」等語（見原審3.訊問筆錄），可知告訴人丙○○係親自到一樓
    櫃臺辦理開戶，且開戶後，銀行承辦人員（即證人李元昌）確有將印章、身份證
    、存摺等證件親自交還給告訴人丙○○；又查，告訴人為大專畢業，此有卷附中
    國信託借款調查表可稽，其學歷知識甚高，且其亦自承曾經開過戶（見上訴審
    9.訊問筆錄），則何以其於八十一年七月十一日在中國信託填寫一份開戶資料
    （如開戶印鑑卡等）並簽名後，對於未拿到存摺簿，竟未加以聞問﹖實有違常情
    。由此更足證，銀行承辦開戶人員確有將印章、存摺等文件交付與告訴人丙○○
    本人，嗣告訴人丙○○再將上開印章、存摺交付與被告，以便被告領取該筆借款
    ，至為乙顯。
  (二)告訴人丙○○於偵訊時坦承：開戶印鑑卡上之簽名係伊親筆簽名，然其否認印鑑
    卡上之印章（即木質章）係伊所蓋，而謂木質章係三年後被告交還存摺時始交付
    給伊云云（見9.9.偵訊筆錄），惟查，開戶印鑑卡上之印章確係告訴人所親蓋
    ，且告訴人當日確有攜帶二枚印章（即一枚橡膠材質，一枚木頭材質），此觀諸
    卷附印章卡上除告訴人親筆簽名外，因其上曾有誤寫故有修正，而加蓋印章（該
    印章非告訴人之橡膠印鑑章，乃係木質章），且據證人李元昌（開戶承辦人員）
    於偵查中供稱：「（丙○○的印鑑卡是他當場蓋﹖）是；而他上開除留印鑑外，
    並有修正，修正也是他親自修正。」等語（見9.9.偵訊筆錄），可知開戶之印
    鑑卡確係由告訴人丙○○親自所簽名蓋章，該木質印章係告訴人丙○○所帶來的
    ，故告訴人所辯稱開戶印鑑卡上之印章不知何人所蓋，三年後被告甲○○交還存
    摺給伊時，又多了一個木質印章云云，顯與事實不符。準此，告訴人係因印鑑章
    （即橡膠材質）之用途較多且重要，為讓被告以後領款方便，才會除印鑑章（橡
    膠材章）外，另又攜帶乙枚木頭章於開戶後交給被告，益證兩造之間確有借貸關
    係。
  (三)另查，告訴人丙○○固一再指訴伊雖有至中國信託辦理貸款事宜，然伊不知銀行
    已撥款，係直至八十四年七月間因被告未繳納利息，銀行通知伊時，伊始知該筆
    貸款已被被告盜領云云，然查該筆貸款撥入告訴人存摺，於八十一年十二月二十
    一日有利息所得二九一六三元，據中國信託八十六年十一月二十四日中信銀興
    字第八六一九六二０二四二號函本院前審乙「本行有寄發活儲戶丙○○（帳號
    0000000000000號）八十一年十二月二十一日利息所得新台幣（下
    同）二九一六三元之扣繳暨免扣繳憑單予活儲戶丙○○」，有該函附卷可憑（見
    前審卷第一０七頁），另財政部台灣省南區國稅局高雄縣分局亦曾於八十六年十
    月十三日以南區國稅高縣徵字第八六０四八一八八號函檢送丙○○八十一年度綜
    合所得稅未申報核定書及各類所得扣繳暨免扣繳憑單予丙○○，該八十一年度未
    申報核定書內載有一筆「中國信託，本人利息二九一六三元」，有該函及未申報
    核定書附卷可按（見前審卷第一一六、一一七頁），又同上高雄縣分局再於八十
    六年十二月二十日以南區國稅高縣徵字第八六０五八二六四號函覆本院前審：「
    本轄納稅人丙○○君八十一年度綜合所得稅未申報案，其開徵日期為八十三年九
    月二十一日至八十三年九月三十日，納稅人於八十三年十月六日繳清」，有該函
    在卷足稽（附同上卷第一二一頁）。依上開函及附件所示告訴人應早已知悉本件
    九百八十萬元抵押貸款核撥之事實，告訴人僅以扣繳憑單未收到，所得稅之申報
    係由其母曾伍振鳳處理，未據告知；曾伍振鳳於本院亦稱補所得稅之事，沒有通
    知告訴人云云；按告訴人既已去銀行辦理貸款手續，如該貸款是供自己使用，則
    告訴人豈有不關心貸款是否核撥；反之縱如告訴人所稱其始終不知貸款已經核撥
    云云，益足以反證其貸款目的，在轉借被告使用。
  (四)再查，證人曾伍振鳳（即告訴人之母）於原審八十五年十二月十八日調查時供承
    於八十一年八、九月間曾與被告甲○○各出資六百萬元合夥購買坐落高雄市○○
    街三十巷三十二號之土地，並登記在伊之名下。準此，依常理判斷，被告甲○○
    苟若有詐欺告訴人之意圖及犯行，豈會在八十一年七月間詐騙取得告訴人之存摺
    簿並盜領部分款項後，又於同年八月、九月間與其母合夥購買土地，並將土地登
    記在告訴人之母之名下﹖由此足見，被告在八十一年八、九月間仍有充裕之資力
    ，實無詐騙告訴人之必要。
  (五)末查，被告對於借款係向何人借用乙節，固有供述不一之情形，然被告之想法為
    告訴人丙○○與其母即被告之阿姨曾伍振鳳均係一家人，因其先向阿姨即證人曾
    伍振鳳開口借款，而告訴人亦未反對而同意借款，及該房地係登記在告訴人名下
    ，反正均係向告訴人一家人借錢，以致有時供述不一，然仍無礙於有借款之事實
    。又因被告與告訴人為親戚關係，彼此相當信任，故被告用其與其妻陳雪所共同
    簽發之二張、票面金額各為四百九十萬元本票，換回當初借款時所簽發之九百八
    十萬元本票時，因認已係無用之票據，且萬萬沒有想到，其表弟即告訴人丙○○
    會因被告一時無法將全部借款償還而提出告訴，遂將該本票撕掉，此亦與常情不
    悖。
四、綜上所述，被告與告訴人間就系爭款項確有借貸關係，被告據告訴人交付之存摺
    、印章分次領取存款，係本於授權，無偽造文書情事，此外又查無其他任何積極
    之證據，足認被告有上述犯行，原審不察，遽予論罪科刑，自有未洽，被告上訴
    為有理由，原判決應予撤銷改判，另為無罪之諭知。
據上論結，應依刑事訴訟法第三百六十九條第一項前段、第三百六十四條、第三百零
一條第一項，判決如主文。
本案經檢察官邱榮藏到庭執行職務。
中    華    民    國     八十九     年       七       月      十八      日
                              臺灣高等法院高雄分院刑事第九庭
                                  審判長法官  張乙松
                                        法官  任森銓
                                        法官  江泰章
右正本證乙與原本無異。
如不服本判決，應於判決送達後十日內向本院提出上訴狀，其未述理由者並應於提
出上訴狀後十日內向本院補提理由書（應附繕本)。
                                      書記官  黃一秋
中    華    民    國     八十九     年       七       月       十九     日
                                                                        Ｋ


司法院資訊處製作；財團法人民間司法改革基金會備份。
